ACORDAO-COMPLETO-2403699

ACÓRDÃO 933/2020 ATA 12/2020 - PLENÁRIO

VISTOS, relatados e discutidos estes autos de monitoramento instaurado pela então Secex-MT com objetivo de verificar o cumprimento dos itens 9.7 e 9.8 do Acórdão 2207/2018-TCU-Plenário (TC Processo 015.932/2018-4) , que cuidou de auditoria nas contratações de TI da Funasa,
ACORDAM os Ministros do Tribunal de Contas da União, reunidos em sessão de Plenário, ante as razões expostas pelo Relator, em:
9.1. autorizar a Funasa a utilizar, caso ainda não o tenha feito, os equipamentos já entregues e pagos no âmbito do Contrato 2/2019, celebrado com a empresa Dell Computadores do Brasil Ltda.;
9.2. restituir os autos à Sefti, a fim de que:
9.2.1. considerando os elementos aduzidos no voto, pronuncie-se conclusivamente quanto aos seguintes aspectos relacionados ao Contrato 2/2019:
9.2.1.1. necessidade da referida contratação, considerando especialmente os apontamentos da auditoria interna da Funasa e o Plano Diretor de TI 2016-2019;
9.2.1.2. suposta utilização de requisitos técnicos superestimados para a referida contratação, considerando especialmente os apontamentos da auditoria interna da Funasa e as contratações semelhantes identificadas;
9.2.1.3. quantitativos contratados e a destinação de 790 máquinas para a sede da Funasa;
9.2.1.4. eventual existência de sobrepreço;
9.2.1.5. os valores efetivamente pagos.
9.2.2. promova a audiência do Sr. Carlos Luiz Barroso Júnior, em razão do atraso na publicação do extrato do Contrato 02/2019, celebrado em 16/1/2019, em desatenção ao parágrafo único do art. 61 da Lei 8.666/1993;
9.2.3. aprofunde o exame quanto à prestação de serviços de TI sem cobertura contratual, especialmente no que se refere ao Contrato 90/2012, autorizando-se a realização de diligências, inspeções e oitivas que se afigurarem necessárias;
9.3. remeter cópias do presente Acórdão à Funasa e ao gestor, para subsidiar sua manifestação.

Monitoramento de acórdão que apreciou auditoria nas contratações de tecnologia da informação (TI).

Fundação Nacional de Saúde.

3. Interessados/Responsáveis: não há.

13.1. Ministros presentes: José Mucio Monteiro (Presidente), Walton Alencar Rodrigues, Benjamin Zymler, Augusto Nardes, Aroldo Cedraz, Raimundo Carreiro, Ana Arraes, Bruno Dantas e Vital do Rêgo.
13.2. Ministros-Substitutos presentes: Augusto Sherman Cavalcanti (Relator), Marcos Bemquerer Costa, André Luís de Carvalho e Weder de Oliveira.

ACORDAO-COMPLETO-2454601

Acórdão de Relação 387/2021 - Plenário

Acórdão de Relação

AUGUSTO SHERMAN

Adoto, como relatório, excerto da instrução elaborada por Auditor Federal lotado na Sefti (peça 92) , anuída pelos dirigentes da unidade (peças 93-94) : 
"INTRODUÇÃO
Trata-se de monitoramento instaurado com a finalidade de verificar o cumprimento dos itens 9.7 e 9.8 do Acórdão 2207/2018-TCU-Plenário (peça 1) , prolatado no âmbito do TC Processo 015.932/2018-4, relatório de auditoria em que se apurou irregularidades praticadas pela Funasa na contratação de empresas para o fornecimento de licenças e prestação de serviços na área de tecnologia da informação:
9.7. determinar ao Presidente da Funasa que, no prazo improrrogável de quinze dias:
9.7.1. à luz falhas relatadas na presente auditoria, efetue revisão de todas as contratações de TI programadas;
9.7.2. até 31/12/2018, passe a notificar a Secex-MT, no prazo de dez dias, após a eventual celebração de contratos de TI, encaminhando-se, em igual prazo, cópia integral dos autos do processo de contratação.
9.8. determinar à Secex-MT que:
9.8.1. monitore, com o apoio da Sefti, o cumprimento das deliberações acima referidas e crie procedimento próprio para acompanhar pari passu todas as contratações de TI da Funasa;
9.8.2. dê conhecimento ao Relator, caso sejam identificadas medidas tomadas pelos responsáveis arrolados nestes autos, no sentido de adulterar elementos de prova, inclusive no que tange a ativos de TI da Funasa, ou que possam resultar em novos danos ao erário, inclusive mediante novas contratações;
9.8.3. avalie, no âmbito do Contrato 56/2017 (data quality) , a existência de eventual sobrepreço na aquisição das licenças, promovendo-se, caso sejam encontrados indícios de irregularidade, a citação da empresa contratada, em solidariedade aos gestores citados.
HISTÓRICO
Em cumprimento a essa deliberação, foi efetivada a instrução de peça 4, pela Secex/MT, onde se propôs a realização de inspeção, na sede da Funasa em Brasília, especialmente, em relação aos contratos arrolados na peça 98 do TC Processo 015.932/2018-4, bem como para avaliar a aplicabilidade dos itens 9.8.1 a 9.8.3 daquela mesma deliberação.
Após a concordância do Diretor e do Secretário da Unidade Técnica (peças 5 e 6) o Relator emitiu o despacho de peça 7, onde ficou determinada a realização de inspeção, em conjunto com a Sefti, com o objetivo de: 
0. melhor avaliar os procedimentos já adotados pelo órgão e pelo seu controle interno na correção das falhas detectadas em eventuais futuros contratos;
0. verificar se a Funasa havia adotado os procedimentos de comunicação à Secex-MT de eventuais contratações já realizadas no período; e
0. verificar a possibilidade de mensurar eventual sobrepreço na aquisição das licenças no contrato de data quality (Contrato 56/2017) , com apoio indispensável da Sefti, coordenadora da FOC originadora da auditoria.
Faz-se importante salientar que houve concordância, ainda, com as ações já adotadas em cumprimento às questões preliminares (cujos objetos não serão tratados neste processo) :
0.  a realização das oitivas determinadas no item 9.8.4 daquele Acórdão deverão ser efetuadas nos processos das tomadas de contas especiais já instauradas (TCs Processo 034.301/2018-6 e Processo 034.305/2018-1) ; e
0.  a identificação dos sócios da empresa Linkcon, em razão da desconsideração da personalidade jurídica da empresa, nos termos do item 9.8.5, deve ser objeto também de análise do processo de tomada de contas especial instaurada (TC Processo 034.297/2018-9) .
A realização da inspeção foi autorizada pelas Portarias de Fiscalização Secex/MT 1.356/2018 e 1.359/2018 (peças 8 e 9) , registrada sob o número Fiscalis 463/2018 e efetivada entre 10 e 12/12/2018, resultando no relatório de peça 27, que concluiu por:
0. nenhuma contratação foi firmada desde a prolação do Acórdão 2207/2018-TCU-Plenário, havendo necessidade de nova avaliação do item 9.7.2 a ser feita no prazo de três a seis meses;
0. havia uma contratação eminente, prevista para 28/12/2018, relativa à aquisição de microcomputadores;
0. com relação às falhas detectadas na auditoria do TC Processo 015.932/2018-4, o panorama indicava uma mudança ainda tímida nos procedimentos da Autarquia (onze processos de contratação foram paralisados, um foi suspenso pelo próprio TCU e um foi revogado pela própria entidade) ;
0. cinco processos foram avaliados pela equipe de inspeção, que identificou falhas. Algumas dessas falhas foram corrigidas durante a própria fiscalização e outras prescindiam de novas determinações e recomendações;
0. havia necessidade de continuidade do monitoramento nos próximos meses, a fim de realizar uma nova avaliação, visto que a situação de cada item do Acórdão 2207/2018-TCU-Plenário assim se encontrava:
9. item 9.7.1 - em andamento, nova apuração necessária em três a seis meses;
9. item 9.7.2 - não houve situação prevista nesse item - nova apuração necessária em três a seis meses;
9. item 9.8.1 - cumprida, com novas determinações para criar procedimento de acompanhamento das contratações;
9. item 9.8.2 - não ocorreu situação ensejadora do dispositivo;
9. item 9.8.3 - apurado no TC Processo 034.305/2018-1;
9. item 9.8.4 - apurado nos TCs Processo 034.305/2018-1 e Processo 034.301/2018-6; e
9. item 9.8.5 - apurado no TC Processo 034.297/2018-9.
Por fim, a equipe efetuou a proposta, que teve concordância do Secretário da Secex-MT (peça 28) para:
0. determinar à Funasa: 
10. em relação aos processos, abaixo relacionados, parados para revisão, nos termos do item 9.7.1 do Acórdão 2207/2018-TCU-Plenário, que informasse à Secex-MT, caso houvesse mudança na intenção de avançar na contratação dos respectivos objetos, modificando o status de andamento destes autos: 
0. ASI WEB (**) (Processo 25100.010.788/2016-31) ;
0. Servidores de rede (Processo 25100.010.319/2018-83) ;
0. 'SALTA-Z' (Processo 25100.008.543/2018-13) ;
0. Gartner (Processo 25100.000.477/2018-25) ;
0. Contratação de IP multisserviços (Processo 25100.003.401/2017-71) ;
0. Voip (Processo 25100.004.093/2018-81) ;
0. Storage (Processo 25100.009.406/2017-15) ;
0. Armazenamento e processamento em banco de dados AD (Processo 25100.015.991/2017-84) ;
0. Aquisição de notebooks (Processo 25100.002.408/2018-56) ;
0. Aquisição de licenças para aplicativos de design gráfico em Macintosh (Processo 25100.002.287/2017-61) ; e
0. Relógio de ponto biométrico (Processo 25100.009.213/2017-56) ;
10. em relação aos processos 25100.004.857/2018-39 (Banco de Dados) e 25100.004.071/2018-11 (Governança) , que, antes de dar seguimento às contratações, sem prejuízo das outras obrigações legais e previstas nas instruções normativas aplicáveis, observasse o seguinte delineamento no planejamento das eventuais avenças (art. 12, IN 04/2014, SLTI) : 1) inclusão de memória de cálculo dos quantitativos dos serviços a serem entregues e o modelo de medição objetivo que permita a terceiros verificar a efetiva prestação das atividades;  2) necessidade de melhor precisão na definição do objeto da contratação, detalhamento de maneira minuciosa da demanda que se pretende ver atendida com a avença, evitando definições, objetivos e metas genéricas, que não podem ser concretamente mensuradas; 3) estabelecimento de um padrão ou catálogo de serviços que estabeleça, com clareza, os quantitativos de USTs utilizados em cada atividade e os perfis profissionais desejados para cada uma das ações, a fim de permitir definição clara e mensuração objetiva de cada chamado ou requisição do órgão contratante, podendo-se utilizar, para tal, registros históricos de contratos passados; 4) proibição do uso de complexidade em atividades do catálogo de serviços, sem que haja justificativa e/ou motivação matematicamente mensurável que permita a remuneração mais elevada para diferentes atividades, o que leva ao uso arbitrário de variáveis que majoram o custo do serviço; 5) estabelecimento objetivo de níveis mínimos para aceitação e medição dos serviços;
10. que adotasse medidas, inclusive para viabilizar o atendimento ao item 9.8.1 do Acórdão 2207/2018-TCU-Plenário, para levantar um inventário de todas as licenças de todos os softwares atualmente já adquiridas pelo órgão, mantendo a relação atualizada, a fim de que tal informação venha a constar expressamente no documento de oficialização da demanda de novas aquisições e/ou atualizações, bem como nos estudos técnicos preliminares, evitando aquisições desnecessárias ou com objetos sobrepostos;
0. recomendar à Funasa que em contratações similares para tokens ou outros bens e serviços comuns de TI, que apresente memória de cálculo que justifique os quantitativos, nos termos do art. 16, III, da IN 4/2014 SLTI; 
0. dar ciência à Funasa de que: 
12. a contratação de mão de obra especializada, remunerada por unidades de serviços técnicos, não se destina à substituição de pessoal do quadro próprio da Funasa, nem para recompor eventual quadro deficitário, sob pena de burla ao art. 3º, § 1º, do Decreto 2.271/1997, já que sempre que possível, a contratação deve estar pautada em resultados a serem atingidos, evitando-se a mera locação de mão de obra ou pagamentos por postos de serviço ou horas trabalhadas; 
12. ao mudar o seu modelo de contratação de licenças perpétuas para subscrição (Software as a Service) deve-se, no mínimo, avaliar o custo total de propriedade e o risco de ambas as alternativas (art. 12, III, IN 4/2014 SLTI) , de forma a demonstrar o impacto orçamentário e financeiro das contratações de software baseadas em modelos voltados para subscrição (SaaS) , no caso específico da contratação de licenças Microsoft (Processo 25100.013.966/2017-66) , de forma a subsidiar o planejamento de custeio de TI ao longo dos anos, nos termos do que dispõe o Acórdão 2569/2018-TCU-Plenário; 
12. no âmbito do processo de aquisições de licenças conjuntas da Microsoft (Processo 25100.013.966/2017-66) , é recomendável o parcelamento do objeto, a fim de aumentar a competitividade, permitindo que as licenças sejam adquiridas de fornecedores distintos, nos termos do art. 23, §1º, da Lei 8666/93, a não ser que se demonstre nos autos que tal procedimento é inviável técnica e/ou economicamente; 
12. a arguição de inexequibilidade dos itens 1, 3, 6, 8 e 19 da proposta de preços do Pregão 10/2018, em função de estarem abaixo dos preços de referência do fabricante, contraria os princípios basilares das contratações públicas, ao estabelecer preços mínimos, violando o princípio da competividade, o da melhor proposta para administração e o do sigilo das propostas, e induz fornecedores a atuarem de forma cartelizada, conforme jurisprudência dessa Corte (Acórdão 2569/2018-TCU-Plenário) ; 
12. a inexequibilidade em contratações públicas deve ser objetivamente demonstrada, nos termos da Súmula TCU nº 262/2010, de modo que o critério definido no art. 48, inciso II, § 1º, alíneas 'a' e 'b', da Lei nº 8.666/93 conduz a uma presunção relativa de inexequibilidade de preços, devendo a Administração dar à licitante a oportunidade de demonstrar a exequibilidade da sua proposta, devendo o licitante ser convocado para comprovar a sua exequibilidade antes de eventual desclassificação e, apenas em situações extremas, quando os lances ofertados configurarem preços simbólicos, irrisórios ou de valor zero, gerando uma presunção absoluta de inexequibilidade, admite-se a exclusão de lance durante a etapa competitiva do pregão. 
0. determinar à Secex-MT: 
13. que mantivesse as atividades do presente processo de monitoramento, a fim de que nova avaliação do cumprimento dos itens 9.7.1 e 9.7.2 e das eventuais determinações do acórdão que vier a ser proferido seja feita em um período de 3 a 6 meses, ou seja, entre 01/3/2019 e 01/6/2019;
13. durante a nova fiscalização que vier a ser realizada, nos termos do item anterior, que verificasse o atendimento, no âmbito do Processo 25100.010.175/2017-84 (aquisição de microcomputadores) , das medidas adotadas pela Funasa com vistas a realizar a pesquisa de preços, conforme preceitua o art. 22 da IN 4/2014 SLTI, bem como, para avaliar as diferentes soluções que poderiam atender às necessidades da Funasa, nos termos do art. 12, II, do mesmo diploma normativo, a fim de que se tenha justificado, com base no custo total da propriedade e na real demanda da autarquia, a escolha pela solução que vier a ser contratada; 
13. que verificasse o cumprimento tempestivo do item 9.7.2 do Acórdão 2207/2018-TCU-Plenário, especificamente em relação ao contrato previsto para ser avençado em 28/12/2018, oriundo do Processo 25100.010.175/2017-84 (aquisição de microcomputadores) , tendo em vista a necessidade de comunicação por parte da Funasa a ser endereçada a própria unidade instrutiva;
0. sobrestar os presentes autos;
Em seu despacho (peça 29) , o Relator efetuou ressalvas às propostas efetuadas pela unidade técnica, decidindo:
0. no tocante aos treze processos em fase de revisão ou paralisados pela Funasa, considerou satisfatória a noticiada revisão, em que se toma por base o relatório de auditoria, no qual consta a indicação das falhas encontradas em contratações similares da Funasa, entendendo ser suficiente determinar a continuidade do presente monitoramento, no prazo sugerido pela equipe de auditoria, deixando de acatar as propostas de determinação e ciência à Autarquia;
0. quanto à análise das contratações não paralisadas, sobretudo quanto às contratações de licenças Microsoft e de microcomputadores, deixou de acolher as propostas de ciência e recomendações exaradas pela equipe;
0. quanto às discussões acerca da inexequibilidade em contratação de licenças de software (peça 27, itens 69-81) , do parcelamento do objeto (peça 27, itens 82-83) e dos processos de trabalho de gestão das licenças de software da Funasa (peça 27, itens 88-94) , considerou que tais análises extrapolavam o objetivo dos trabalhos de monitoramento, concluindo por ser suficiente dar ciência da situação à Sefti;
0. quanto ao item 9.8.3 do Acórdão 2207/2018-TCU-Plenário, acolheu a proposta instrutória quanto à realização da apuração da existência de sobrepreço ou verificação da eventual inutilidade da contratação como um todo do objeto do Contrato 56/2017 (Data Quality) no bojo do TC Processo 034.305/2018-1;
0. determinou a manutenção das atividades do presente monitoramento, a fim de que nova avaliação do cumprimento dos itens 9.7.1 e 9.7.2 do Acórdão 2207/2018-TCU-Plenário fosse realizada em um período de seis meses; 
0. determinou que, caso fosse identificada a realização de contratações de TI inquinadas dos mesmos vícios relatados no Acórdão 2207/2018-TCU-Plenário, deveria a unidade técnica fazer uso da competência prevista no art. 237, VI, do RI/TCU; e
0. determinou encaminhamento à Sefti de cópia do despacho e da instrução à peça 27, a fim de que tomasse conhecimento das contratações de TI não paralisadas pela Funasa, em especial quanto às contratações de licenças Microsoft e de microcomputadores.
Em cumprimento ao comando Ministerial, foi efetivada nova instrução dos presentes autos (peça 31) , propondo-se a realização de nova inspeção com objetivo de se realizar nova avaliação quanto ao cumprimento dos itens 9.7.1 e 9.7.2 do Acórdão 2207/2018-TCU-Plenário, autorizada pelo Relator (peça 34) .
Por designação da Portaria de Fiscalização SecexSaúde 267/2019 (peça 36) , foi realizada essa inspeção na Funasa, entre os dias 12/4/2019 e 30/5/2019, resultando na instrução de peça 67, cujas principais conclusões foram:
0. as fiscalizações realizadas na área de TI da Funasa demonstraram uma falha que se repete, qual seja, as deficiências no planejamento das contratações, especialmente, no que diz respeito à demonstração da efetiva necessidade das soluções a serem adquirida (especialmente quando se trata de licenças de software de alto custo) ;
0. as irregularidades apontadas em três contratações da Funasa (SEI, Data Quality e Data Masking) já auditadas, continuam se repetindo, sendo que a maioria dos estudos técnicos contêm erros graves de conceito, dimensionamento, quantificação e definição da demanda; o que demonstra que a revisão determinada pelo item 9.7.1 do Acórdão 2207/2018-TCU-Plenário não tem sido realizada a contento;
0. houve descumprimento do item 9.7.2 do Acórdão 2207/2018-TCU-Plenário, não ocorrendo correta comunicação ao TCU a respeito das novas contratações de TI;
0. existem contratações que estão em andamento;
0. ocorreram irregularidades na assinatura do contrato de aquisição de microcomputadores, pela assinatura de contrato sem delegação de competência, pela ocultação do documento de outros setores da Funasa e pela desídia na publicação do extrato do acordo;
0. as avaliações determinadas pelo Acórdão 2207/2018-TCU-Plenário encontravam-se na seguinte situação:
27. item 9.7.1 - a revisão dos processos analisados não tem sido feita a contento;
27. item 9.7.2 - descumprido;
27. item 9.8.1 - cumprida;
27. item 9.8.2 - foi identificada prestação de serviços sem contrato, remunerados por reconhecimento de dívida;
27. item 9.8.3 - apurado no TC Processo 034.305/2018-1;
27. item 9.8.4 - apurado nos TCs Processo 034.305/2018-1 e Processo 034.301/2018-6; e
27. item 9.8.5 - apurado no TC Processo 034.297/2018-9.
Ao final, a equipe efetuou as proposições de:
0. determinar à Funasa:
28. em relação aos processos abaixo relacionados, paralisados para revisão, que informe a intenção de avançar na contratação:
0. ASI WEB (Processo 25100.010.788/2016-31) ;
0. Servidores de rede (Processo 25100.010.319/2018-83) ;
0. 'SALTA-Z' (Processo 25100.008.543/2018-13) ; 
0. Gartner (Processo 25100.000.477/2018-25) ;
0. Contratação de IP multisserviços (Processo 25100.003.401/2017-71) ;
0. Voip (Processo 25100.004.093/2018-81) ;
0. Storage (Processo 25100.009.406/2017-15) ;
0. Armazenamento e processamento em BD AD  (Processo 25100.015.991/2017-84) ;
0. Aquisição de notebooks (Processo 25100.002.408/2018-56) ;
0. Aquisição de licenças Macintosh (Processo 25100.002.287/2017-61) ;
0. Relógio de ponto biométrico (Processo 25100.009.213/2017-56) ;
28. notificar a SecexSaúde, no prazo de dez dias, após a eventual celebração de contratos de TI, encaminhando-se cópia integral dos autos do processo de contratação; 
0. proceder a oitiva da Funasa e da empresa Dell Computadores Ltda. para manifestação prévia quanto à possibilidade de o Tribunal vir a assinar prazo para que a Funasa declare a nulidade do Contrato 02/2019, por ter sido assinado por agente absolutamente incompetente, nos termos do art. 11 da Lei 9.784/99; 
0. promover a audiência do Sr. Carlos Luiz Barroso Júnior para apresentasse as suas razões de justificativa por ter assinado o Contrato 02/2019 sem competência para tal, com o agravante de ter permitido que o terceiro contratado envidasse esforços para entregar os computadores à Funasa e que, tendo sido impedido, fez com que a autarquia assumisse a responsabilidade como fiel depositária da mercadoria, a fim de evitar devolução dos produtos que correm toda sorte de risco, inclusive, da obsolescência, de furtos, de roubos ou de deterioração, já que se encontram no estacionamento da entidade;
0. determinar à auditoria interna da Funasa que adote procedimentos para apurar a irregular atividade de prestação de serviços na Autarquia, especialmente na área de TI, sem contrato vigente, cujo pagamento da remuneração é feito pelo procedimento irregular de reconhecimento de dívida;
0. encaminhar cópia desse relatório de inspeção à Funasa, à auditoria interna da Funasa e à Procuradoria Federal Especializada junto à Funasa e ao CGRC Funasa para que tomem as medidas cabíveis; e
0. determinar a manutenção das atividades de monitoramento, a fim de que nova avaliação do cumprimento dos itens 9.7.1 e 9.7.2 e das eventuais determinações da decisão que vier a ser proferida seja feita até 31/12/2019.   
Após a concordância da Unidade Técnica (peça 68) , os autos foram encaminhados ao gabinete do Relator, que discordou de alguns pontos e encaminhamentos relacionados na instrução e exarou Despacho (peça 69) , determinando:
0. encaminhar cópia da análise efetuada pela equipe de auditoria, quanto às contratações em curso, à Presidência da Funasa, ao Departamento de Administração (DEADM) , à unidade de Auditoria Interna e à Procuradoria Federal Especializada junto à Funasa;
0. determinar à Sefti que: 
35. realizasse diligências junto à Funasa a fim de que fossem identificadas e avaliadas a atual situação jurídica do Contrato 02/2019 e a situação dos bens contratados e entregues;
35. avaliasse a economicidade e a necessidade da referida contratação, inclusive os eventuais reflexos na responsabilização do Coordenador-Geral de Recursos Logísticos;
35. mantivesse as atividades do presente processo de monitoramento, a fim de que nova avaliação do cumprimento dos itens 9.7.1 e 9.7.2 e das eventuais determinações da decisão que vier a ser proferida seja feita até 31/12/2019;
35. determinar a realização de oitiva da Funasa para que se pronunciasse acerca de suposta existência de prestação de serviços de tecnologia da informação, por parte de terceirizados, sem o devido amparo contratual; e
35. caso, no âmbito do acompanhamento realizado por esta unidade técnica (item 9.8.1 do Acórdão 2207/2018-TCU-Plenário) , seja identificada a realização de contratações de TI inquinadas dos mesmos vícios relatados naquele decisum, deve a Sefti fazer uso da competência prevista no art. 237, VI, do RI/TCU.
EXAME TÉCNICO
Em resposta às diligências e oitivas promovidas por esta Secretaria, por meio dos Ofícios da Sefti 236/2019, 237/2019, 238/2019 e 240/2019 (peças 72 a 75) , datados de 16/07/2019, a Funasa apresentou, tempestivamente, as informações e/ou esclarecimentos constantes das peças 80 e 81, por meio da Auditoria Interna da Autarquia.
Assim, o Ofício 263/2019/COGED/AUDIT/PRESI-FUNASA (peça 81) apresentou uma série de documentos que buscaram comprovar as explicações apresentadas.
Assinatura de contrato por servidor inabilitado
14.	Alegaram que o Contrato 02/2019, cujo objeto é a aquisição de computadores, está vigente e regular, não se verificando a irregularidade apontada pelo TCU concernente à ausência de competência e legitimidade do signatário, o Coordenador-Geral de Recursos Logísticos, Sr. Carlos Luiz Barroso Júnior: cuja assinatura foi aposta no contrato mencionado em 16/1/2019.
15.	Isso porque a Portaria Funasa 4.262/2019 (peça 81, p. 6) , de 16/5/2019, delegou competência ao Diretor do Departamento de Administração (ou seu substituto, o Coordenador citado) para assinatura de contratos administrativos; a ressalva referente à necessidade de prévia autorização do Presidente da Funasa, em caso de avenças com valor superior a R$ 1.000.000,00, teria sido suprida no Despacho Autorizativo 1.087/2018 (peça 81, p. 	8, 19) .
16.	Além disso, houve convalidação do citado Contrato pela Presidência da Funasa (peça 81, p. 18) , em 3/6/2019, nos termos do entendimento exarado no Parecer 00035/2019/COLCA/PFFUNASA/PGF/AGU (peça 81, pp. 10 a 17) , além de ter sido instaurado processo administrativo em desfavor do servidor indicado.
Falta de publicação do Contrato
17.	Quanto à falta de publicação do Contrato, afirmaram que não ocorreu nenhuma tentativa de ocultar a existência do mesmo em âmbito institucional, sendo o atraso uma mera medida de prudência, adotada em virtude das mudanças na gestão da Funasa.
Situação dos bens entregues
18.	A realidade dos bens entregues nas unidades da Funasa está descrita no Despacho 658/2019-SEPAM (peça 81, pp. 21-22) , informando que já foram entregues 759 unidades, que se encontram lacradas e aguardando a solução.
Prestação de serviços de tecnologia da informação sem amparo contratual
19.	A Funasa informou que ocorreu uma situação concernente ao Contrato no. 90/2012, firmado com a empresa Cast Informática, com final de vigência em 29/9/2018 e cujo objeto era a prestação de serviços técnicos continuados para apoio em TI e SIC.
20.	Declarou, ainda, que foi efetivada reunião com todos os setores interessados da Autarquia, em 2/10/2018, onde se decidiu pela elaboração de uma Nota Técnica (32/2018/CGMTI/DEADM/PRESI) , justificando a continuidade da prestação dos serviços, mesmo sem contrato, visto que não se poderia aguardar um processo de contratação regular e que uma contratação emergencial levaria o mesmo tempo.
21.	Afirmou, também, que a 'autoridade superior' decidiu por dar continuidade à execução do objeto, visto que as atividades seriam imprescindíveis, reduzindo-se, no entanto, o montante executado em cerca de 70% dos serviços. 
22.	Justificou, por fim, que a opção da continuidade dos serviços sem a materialização de um contato emergencial satisfez as necessidades da Autarquia, sem o cumprimento de exigências que 'teriam por finalidade simplesmente do cumprimento de atos solenes', 'privilegiando-se ainda o princípio da economia processual'.
Informações complementares
23.	Em documento complementar, por meio do Ofício 284/2019/COGED/AUDIT/PRESI-FUNASA (peça 80) , informou que foi instaurado processo administrativo em desfavor do servidor indicado (Carlos Luiz Barroso Junior) , conforme conclusões exaradas nos Despachos 296 e 297/2019 COREG (peça 80, p. 3-5) .
24.	Apesar disso, traz documentos que informam que, em 19/7/2019, o servidor Carlos Luiz Barroso Júnior esclareceu (peça 80, p. 5-9) que sua ação, ao assinar o Contrato nº 02/2019, firmado entre a Funasa e a empresa DELL Computadores do Brasil Ltda., seguiu trâmite normal dos procedimentos da Autarquia, havendo, anteriormente, autorização (Despacho Autorizativo 1.087/2018) e empenho da despesa: ambos assinados pelo Presidente (em 26/12/2018 e 28/12/2018) . 
25.	Complementa, afirmando que os atos foram corroborados pela Procuradoria Especializada (18/12/2018) , sendo encaminhados à Auditoria Interna (em 26/2/2019) logo que houve contestação da legitimidade da avença. 
26.	Afirmou, ainda, que a demora na publicação do contrato se deu por medida de cautela, zelo e respeito, visto que se aguardou a posse da nova diretoria (em 6/2/2019) da autarquia a fim de efetuar-se a confirmação da contratação.
Análise Técnica das respostas das diligências à Funasa
27.	Em primeiro lugar, destaca-se que a Funasa encaminhou uma única resposta às diligências e oitiva efetuadas, por meio de sua Auditoria Interna, onde pretendeu esclarecer todos os pontos aventados neste monitoramento.
28.	Nota-se, em princípio, como vislumbrado, inclusive no Parecer da Procuradoria Especilaizada 00022/2018/CODAJ/PFFUNASA/PGF/AGU (peça 80, p. 21-36) , de 18/12/2018, que o feito inicial de contratação parece ter sido apressado, em virtude do fim do exercício, visto que, apesar de instaurado em meados do ano de 2017, ensejou a elaboração daquela manifestação jurídica em regime de urgência.
29.	De qualquer modo, quanto à assinatura de contrato por servidor inabilitado, presume-se a nulidade absoluta do ato, visto que ocorreram prejuízos à administração pública: a partir da utilização de instrumento de adesão a ata de registro de preços, que onera outros entes da administração, notadamente, o órgão gerenciador da Ata, que deveria ter o controle de quais os contratos foram firmados a partir de concessão de sua autorização.
30.	A Funasa, que no presente caso, atua como entidade não participante (carona) , deveria seguir o roteiro procedimental, definido no art. 22 do Decreto 7.892/2013, com as alterações promovidas pelo Decreto 9.488/2018.
31.	O principal quesito descumprido pela Funasa, com relação a esse Decreto, diz respeito à falta de formalização da contratação pelo órgão não participante no prazo de até noventa dias, a partir da anuência do órgão gerenciador da ata (após a consulta quanto à possibilidade de adesão) .
32.	Tal exigência visa dar possibilidade, ao gerenciador da ata, de controlar o cumprimento da previsão de que o quantitativo decorrente das adesões à ata de registro de preços não poderá exceder ao dobro do quantitativo de cada item registrado na ata, independentemente do número de órgãos não participantes que aderirem.
33.	No presente caso, verifica-se um completo atropelo às condições da legislação, que foram apontadas, inclusive, no citado Parecer 00022/2018, que antecedeu à assinatura efetuada por servidor não dotado de competência para tanto.
34.	A alegação de que teria ocorrido autorização do Presidente da Funasa para que o Diretor de Administração (ou seu substituto - item 15 desta instrução) firmasse o Contrato 02/2019 (baseada na Portaria Funasa 4.262/2019) , não procede, visto que essa peça (Portaria) data de 16/5/2019, e o ato nulo se perpetrou em 16/1/2019: antes dessa publicação, não se tem notícia da existência de algum outro ato que permitisse a delegação da competência que foi usurpada.
35.	Essa situação foi reconhecida pelos pareceres que deram azo à convalidação do mesmo Contrato (item 25 desta instrução) , quando foi emanado um novo ato, com efeitos ex tunc, corrigindo o anterior praticado com defeito.
36.	No entanto, esse mesmo ato de convalidação (peça 81, pp. 52-56) , de 28/5/2019, foi praticado com falhas, em dissonância com o documento que lhe serviu de esteio:
0. a convalidação tomou por base o Despacho 1022/2019 DEADM, emitido pelo próprio servidor que cometeu a irregularidade concernente à falha inicial detectada;
0. esse mesmo Despacho evidencia a completa falta de observância ao já citado Parecer da Procuradoria Especializada 022/2018, que buscou orientar a contratação;
0. ressaltou, ainda, o Despacho, que não ocorrera 'quaisquer questionamentos relevantes quanto ao mérito da necessidade da aquisição, nem tampouco, sobre o rito adotado até a assinatura do contrato', o que não se coaduna com a realidade dos fatos, visto que ocorreram questionamentos incisivos por parte da Advocacia-Geral da União (AGU) ;
0. o Despacho de Aprovação 00035/2019/COLCA/PFFUNASA/PGF/AGU (peça 80, pp. 44-50) , tomado como supedâneo para a convalidação, recomendou que a contratação fosse reavaliada 'de modo que a solução (objeto) para o problema (motivo) encontrado guarde a necessária congruência, ou seja, se o motivo da contratação é a falta de garantia, justificar a não contratação da garantia ou assistência técnica ao invés da aquisição das máquinas em plenas condições de atendimento a seus usuários'; e
0. recomendou, também, 'a verificação da adequação do objeto à finalidade indicada, uma vez que a configuração especificada para as máquinas pode superar além do razoável as necessidades operacionais dos usuários'.
37.	Além disso, ocorreram questionamentos, bastante contundentes, a respeito do quantitativo de equipamentos adquiridos, como no comunicado da Auditoria Interna à Diretoria de Administração (peça 80, pp. 72-74) , onde afirma não ter sido identificada a demonstração de necessidade (usuários x equipamentos) com vistas subsidiar o quantitativo de equipamentos a serem adquiridos (exemplificando que para a Presidência da Funasa foi contemplado o quantitativo de 790 microcomputadores, para atendimento de, somente, 527 colaboradores) .
38. 	Nesse sentido, é de se destacar que pesquisa efetuada no portal da Funasa mostra que há um total de 1.991 pessoas lotadas na Entidade (incluindo contínuos, almoxarifes, recepcionistas - para os quais não foi apresentada justificativa dessa necessidade de novos equipamentos) , sendo não plausível o quantitativo contratado de 1.830 novos equipamentos.
39.	A Auditoria Interna destacou, também, que não ocorreu demonstração da real necessidade da utilização do computador com a capacidade exigida para o desempenho de várias das atividades a cargo da Funasa. Além disso, a única razão apresentada para a renovação do parque computacional foi a falta de garantia e assistência técnica dos equipamentos antigos: não tendo sido localizado levantamento acerca do quantitativo de microcomputadores com defeito (peça 57, pp. 8-17; peça 80, p. 74) , dentro de um parque total de 4.190 já incorporados ao patrimônio.
40.	A convalidação do Contrato feriu, ainda, quesitos norteadores do modelo de adesão à ata de registro de preços, notadamente do Decreto 7.892/2013, e as aquisições de bens e serviços de TI, notadamente a IN 4/2014 da SLTI/MP, quando:
0. não foi demonstrado correto planejamento administrativo, constante de documento de oficialização de demanda, estudo técnico preliminar, plano de trabalho, termo de referência e a apresentação de justificativa contendo o diagnóstico da necessidade da aquisição e da adequação do objeto aos interesses da Administração;
0. o ato se deu em um prazo que superou os noventa dias da anuência emitida pelo órgão gerenciador da Ata (12/12/2018) ; o que acarretaria a necessidade de solicitação de nova anuência para assinatura de novo contrato.
41.	De todo o exposto, verifica-se que a formalização finalizada por meio do Contrato 02/2019, além de ter sido ultimada por pessoa sem competência para seu deslinde, contém uma série de irregularidades, que se principiaram com a falta absoluta de critérios de economicidade e necessidade que devem lastrear as contratações públicas.
42.	Até mesmo o ato de convalidação do Contrato contém vícios, principalmente ao não seguir as recomendações emanadas pelo parecer da AGU.
43.	Dessa forma, a jurisprudência desta Corte (Acórdão 2819/2012-TCU-Plenário) demanda que as deficiências graves de projeto básico, que impedem o dimensionamento dos quantitativos, implicam a nulidade do certame licitatório e, por consequência, do contrato dele resultante; ou que a inexistência de projeto básico completo e com nível de precisão adequado, capaz de permitir a perfeita delimitação e quantificação do objeto a ser contratado, enseja a anulação do certame licitatório e do contrato resultante (Acórdão 212/2013-TCU-Plenário) .
44.	Nos moldes definidos pelo Acórdão 2789/2013-TCU-Plenário, no entanto, o Tribunal pode autorizar, em caráter excepcional, a continuidade da execução contratual, em face de circunstâncias especiais que desaconselhem a anulação do contrato, em razão da prevalência do atendimento ao interesse público.
45.	No presente caso, apesar das alegações de que o interesse público teria sido preponderante para a convalidação do ato ilegal emanado na assinatura do contrato, essa situação não foi demonstrada a contento, carecendo de comprovação inequívoca sobre a necessidade e a economicidade do ato. 
46.	Caso tal intento comprobatório não seja atingido, deverá ser tomada providência de anulação do Contrato, com base no art. 7º, §§ 4º e 6º, da Lei 8.666/1993 ou a celebração de termo de aditamento contratual para sanear a irregularidade (Acórdão 845/2017-TCU-Plenário) : de acordo com a competência reconhecida, conforme o art. 71, inciso IX e §§ 1º e 2º, da Constituição Federal, para determinar à autoridade administrativa que promova a anulação do contrato (Acórdãos 2.343/2009-Penário e 2.105/2008-Plenário) .
47.	Tal solução mostra-se adequada, ainda, tendo em vista a Nota Técnica 13/2019/CGLOG/DEADM/PRESI (peça 80, p.12) , informando que os equipamentos entregues nas unidades da Funasa (em um total de 759 unidades, em 9/7/2019 - peça 80, p. 22) , encontravam-se lacrados e aguardando a solução, o que não acarretaria prejuízos para o fornecedor. 
48.	No caso de constatação (e comprovação a ser apresentada pela Fundação) de que os equipamentos não poderão ser devolvidos sem prejuízos ao fornecedor, os valores apurados deverão ser pagos por meio de processo de indenização.
49.	 O reconhecimento de tal situação impeliria a Funasa a 'negociar' junto ao particular a resolução da avença, nos moldes preconizados nos arts. 59 e 79 da Lei nº 8.666/1993: visto que a declaração de nulidade do contrato administrativo deve operar retroativamente, impedindo os efeitos jurídicos que ele deveria produzir, além de desconstituir os já produzidos, sem prejuízo do dever de indenizar o contratado pelo que este houver executado até a data em que ela for declarada e por outros prejuízos regularmente comprovados, promovendo-se a responsabilidade de quem deu causa àquela nulidade. 
Análise Técnica das respostas à oitiva à Funasa
50.	No tocante à realização de serviços sem a devida cobertura contratual, não houve negação do apontamento por parte da Funasa, confirmando a falta de planejamento de todas as áreas envolvidas, culminando com a realização de serviços sem cobertura contratual.
51.	Fato importante a ser destacado, refere-se às afirmações de que a continuidade da prestação dos serviços, mesmo sem contrato, visto que não se poderia aguardar um processo de contratação regular e que 'uma contratação emergencial levaria o mesmo tempo', fora decidida em reunião com todos os setores interessados da Autarquia, além de que a 'autoridade superior' decidira por dar continuidade à execução do objeto, visto que as atividades seriam imprescindíveis, reduzindo-se, no entanto, o montante executado em cerca de 70% dos serviços (itens 20 e 21 desta instrução) . 
52.	Há necessidade, dessa forma, para maior esclarecimento das responsabilidades, que a ata dessa reunião e aquele documento decisório que determinou a continuidade da prestação de serviços sejam apresentados a esses autos.
53.	Não obstante, conforme jurisprudência do TCU, há possibilidade de reconhecimento de dívida por serviços realizados sem cobertura contratual válida (Acórdão 2414/2011-TCU-Primeira Câmara) , Nesses casos, deve ser verificado se o valor a ser pago está em conformidade com os praticados pelo mercado, se foi apresentado documento fiscal da contratada interessada, assim como providenciado o atesto à despesa por servidor que tenha condições de reconhecer que os serviços foram efetivamente prestados.
54.	É certo que a Administração não pode enriquecer à custa do particular, não podendo tirar proveito de sua atividade sem o respectivo pagamento. Dessa forma, ainda que a relação entre os dois não tenha sido regularmente formalizada, porém tenha havido o consentimento da Administração para a realização da atividade que lhe trouxe proveito, deve haver a correspondente indenização, em respeito à vedação ao enriquecimento sem causa e à moralidade administrativa, sem prejuízo da apuração das responsabilidades administrativas (Acórdão 2279/2009-TCU-Plenário) .
55.	Ainda, preconiza-se que deve ser instaurado processo administrativo que trate, especificamente, de reconhecimento de dívida por serviços realizados sem cobertura contratual válida, com vistas à indenização preconizada no artigo 59, §1º, da Lei n. 8.666/1993: sem prejuízo de instauração de procedimento que vise a responsabilização de quem deu causa à falha, visto que a ocorrência caracterizou-se por absoluta falta de planejamento da Funasa.  
Análise Técnica de outras peças encaminhadas
56.	A Funasa encaminhou, também, os Ofícios 194 e 209, todos de 2019/COGED/AUDIT/PRESI-FUNASA (peças 69, 71 e 82) , que tratam de contratação emergencial de prestação de serviços técnicos especializados para administração de dados (Processo nº 25100.000426/2019-84) .
57.	Noticia, então, que após a decisão pela contratação emergencial pela Dispensa de Licitação 5/2019 (peça 69, p. 5) , foi deliberado, conforme Despacho 1099/2019-DEADM (peça 71, p. 2) , de 5/6/2019, pelo arquivamento dos autos da contratação emergencial com o Consórcio Cast Memora, tendo em vista que já se encontrava sob análise da Procuradoria Federal Especializada o processo regular de licitação 25100.004857/2018-39. 
58.	Além disso, conforme Ofício nº . 273/2019/COGED/AUDIT/PRESI-FUNASA (peça 83) , noticia 	o arquivamento do processo de contratação 'Fabrica de Softwares', visando realizar um processo de contratação em conformidade com a legislação e em consonância com as recomendações dos órgãos de controle, de modo a assegurar uma contratação legítima, pautada conforme os princípios da legalidade, impessoalidade, moralidade e eficiência, bem como uma gestão contratual apropriada: com a abertura de um novo processo de contratação que siga de forma rigorosa a legislação vigente, visando sanar os problemas identificados pelo TCU.
CONCLUSÃO
59.	O atendimento das deliberações monitoradas do Acórdão 2207/2018-TCU-Plenário encontra-se representado no quadro a seguir 1, conforme os itens monitorados (instrução de peça 67) :
	Deliberação
	Situação

	9.7.1.
	A revisão dos processos analisados não tem sido feita a contento.

	9.7.2.
	Descumprido. Modificação da determinação para tornar a obrigação contínua até que o TCU decida a respeito.

	9.8.1.
	Cumprida, com novas determinações para criar procedimento de acompanhamento das contratações.

	9.8.2.
	A identificação de prestação de serviços sem contrato na Funasa, remunerados por reconhecimento de dívida, enseja representação, mas no momento será proposta providências por parte da auditoria interna.

	9.8.3.
	Apurado no TC Processo 034.305/2018-1.

	9.8.4.
	Apurado nos TC Processo 034.305/2018-1 e TC Processo 034.301/2018-6.

	9.8.5.
	Apurado no TC Processo 034.297/2018-9.

Quadro 1 - Grau de atendimento das deliberações do Acórdão 2207/2018-TCU-Plenário
60.	Em primeiro lugar, destaca-se acertada a deliberação do Relator no que se referia ao encaminhamento da análise empreendida pela unidade técnica à alta administração da Funasa, bem como às instâncias de controle interno da instituição, para que realizassem o controle prévio ou concomitante dos mencionados atos de gestão, visto que existiu participação de todo um conjunto de servidores nas ações narradas.
61.	Isto porque, a partir das observações emanadas a respeito da contratação de fábrica de software e da contratação emergencial de serviços de sustentação de banco de dados, a Funasa tomou a decisão de cancelar ambos os procedimentos para atendimento dos pontos analisados pela equipe de auditoria (itens 57 e 58) .
62.	No que diz respeito ao Contrato 02/2019, firmado entre a Funasa e a empresa Dell Computadores, ficou claro que houve afronta à legislação e aos princípios administrativos que comprometem a validade da avença. Isto porque, apesar de ter ocorrido a convalidação do mesmo Contrato, pela Presidência da Funasa (item 16) , em 3/6/2019, esse último ato também não pode ser considerado perfeito, pois foi realizado a despeito de várias irregularidades (itens 31 a 49) :
0. 	não ficou evidenciado que as orientações dadas pelo Parecer da Procuradoria Especializada 022/2018, que buscou encaminhar a contratação, foram seguidas;
0. não foram observadas as ressalvas efetuadas no documento que lastreou a convalidação (Despacho de Aprovação 00035/2019/COLCA/PFFUNASA/PGF/AGU) no que concerne ao esclarecimento do motivo da contratação (justificando a não cotação de garantia ou assistência técnica ao invés da aquisição das máquinas) e à verificação da adequação do objeto à finalidade indicada (uma vez que a configuração especificada para as máquinas não seria necessária) ;não foi apresentada justificativa técnica para o quantitativo de equipamentos adquiridos, não tendo sido identificada a demonstração de necessidade dos mesmos; e
62.3.	restou evidenciada a falta de levantamento acerca do quantitativo de microcomputadores com defeito, que motivasse a renovação de todo o parque computacional, sendo que a única justificativa seria a falta de garantia e assistência técnica dos mesmos equipamentos já em uso.
63.	Dessa forma, deve ser feita determinação à Funasa para que supra as falhas acima apontadas, sob pena de determinação de anulação do contrato firmado e devolução dos equipamentos que foram entregues (mas não foram instalados até o momento) . Ainda, na hipótese de ser definido pela alteração da aquisição (qualitativa ou quantitativa) , que seja firmado aditivo ao Contrato.
64.	Não obstante, confirmou-se que a Funasa já providenciou a abertura de processo de investigação administrativa para apuração das responsabilidades pelos atos irregulares apontados (item 23) .
65.	Assim, conclui-se que houve, no bojo desta instrução, por meio do TCU, a adequada identificação e avaliação da situação jurídica do Contrato 02/2019, a situação dos bens contratados e entregues e a avaliação da economicidade e a necessidade da referida contratação, conforme demandado pelo Relator. 
66.	Quanto à conduta do então Coordenador-Geral de Recursos Logísticos, Sr. Carlos Luiz Barroso Júnior, a instauração de processo administrativo para apuração de sua responsabilidade já é medida que se faz suficiente, no momento (item 16) .
67.	Com relação à existência de prestação de serviços de tecnologia da informação, por parte de terceirizados, sem o devido amparo contratual, restou comprovada a situação.  As despesas então incorridas sem cobertura contratual deverão ser objeto de reconhecimento da obrigação de indenizar nos termos do art. 59, parágrafo único, da Lei 8.666/1993, sem prejuízo de apuração da responsabilidade de quem lhe deu causa (itens 50 a 55) . 
68.	No tocante às demais propostas elaboradas na instrução de peça 27, que foram objeto de análise e despachos do Relator (peças 29 e 69) , é necessário que sejam replicadas, visto que tiveram concordância do mesmo:
68.1 determinar a continuidade do presente monitoramento, no prazo sugerido pela equipe de auditoria, a fim de que nova avaliação do cumprimento dos itens 9.7.1 e 9.7.2 do Acórdão 2207/2018-TCU-Plenário fosse realizada em um período de seis meses (tópicos 7.1 e 11.2.3) ; 
68.2 determinar que, caso fosse identificada a realização de contratações de TI inquinadas dos mesmos vícios relatados no Acórdão 2207/2018-TCU-Plenário, deveria a unidade técnica fazer uso da competência prevista no art. 237, VI, do RI/TCU (tópicos 7.5 e 11.2.5) .
PROPOSTA DE ENCAMINHAMENTO
69.	Assim, ante o exposto, submetem-se os autos à consideração superior, com as propostas a seguir colacionadas:
69.1.	determinar, com base no art. 250, inciso II, do Regimento Interno do TCU, à Funasa que:
69.1.1. proceda, no que diz respeito ao Contrato no. 02/2019, firmado entre a Funasa e a Dell Computadores, a revisão dos procedimentos realizados, nos moldes sugeridos pelo Despacho da Procuradoria Especializada nº . 00022/2018/CODAJ/PFFUNASA/PGF/AGU e Despacho de Aprovação no. 00035/2019/COLCA/PFFUNASA/PGF/AGU, sob pena de nulidade da convalidação efetuada e do próprio contrato, em consequência;
69.1.2. que a revisão a ser efetuada contenha elementos suficientes para que restem definitivamente esclarecidos o motivo da contratação (justificando a não cotação de garantia ou assistência técnica ao invés da aquisição das máquinas) , a verificação da adequação do objeto à finalidade indicada (uma vez que a configuração especificada para as máquinas não seria necessária) e a necessidade dos quantitativos adquiridos (visto que não foi demonstrada compatibilidade entre o número de servidores e a quantidade de máquinas existentes e a serem adquiridas) ;
69.1.3. 	que, no caso, da comprovação da justificativa única ser a falta de garantia e assistência técnica dos equipamentos do atual 'parque' computacional, sejam evidenciados o levantamento acerca do quantitativo de microcomputadores com defeito, que motivasse a renovação de todo esse 'parque' computacional, bem como a destinação a ser dada aos equipamentos que serão substituídos;
69.1.4. 	que seja evidenciado o cumprimento dos quesitos norteadores do modelo de adesão à ata de registro de preços, notadamente, do Decreto nº . 7.892/2013, referentes à convalidação da contratação em prazo superior aos 90 dias da anuência emitida pelo órgão gerenciador da ata, por meio de nova consulta ao órgão gerenciador da ata sobre a possibilidade de da referida adesão;
69.1.5. 	na hipótese de não atendimento de todos os quesitos apontados nos itens acima, que a Funasa declare a nulidade do Contrato 02/2019, por ter sido assinado em desacordo com a legislação e com os despachos orientadores, efetuando-se a indenização do fabricante, por meio de processo específico (nos termos do art. 59, parágrafo único, da Lei nº . 8.666/1993) , para aqueles itens que já se encontrarem entregues e em uso pela Autarquia;
69.1.6. 	que seja firmado aditivo ao Contrato, no caso de alteração quantitativa ou qualitativa dos microcomputadores a serem adquiridos;
69.1.7. 	que seja encaminhado ao Tribunal, no prazo de noventa dias, o resultado do processo administrativo autuado para apuração da responsabilidade do Sr. Carlos Luiz Barroso Júnior;
69.1.8. 	com relação à prestação de serviços técnicos continuados para apoio em TI e SIC, pela empresa Cast Informática, sem o devido amparo contratual, que sejam remetidos ao Tribunal os processos de análise efetuada pela auditoria interna do reconhecimento da obrigação de indenizar, nos termos do art. 59, parágrafo único, da Lei  8.666/1993 (por meio do qual os pagamentos deverão ser efetuados) ; bem como o processo de apuração da responsabilidade de quem deu causa à irregularidade concernente à desobediência ao art. 60 da Lei 8.666/1993 (que não admite a execução de contrato verbal na administração, inclusive em razão do alto risco de prejuízo ao erário) ;
69.1.9. 	com relação aos processos relacionados, nos termos do item 9.7.1 do Acórdão 2207/2018-TCU-Plenário, que informe ao Tribunal caso haja mudança na intenção de avançar na contratação dos respectivos objetos, modificando o status de andamento destes autos ou caso haja a inclusão de outro processo de mesma natureza na lista (ASI WEB, Servidores de rede, 'SALTA-Z', Gartner, Contratação de IP multisserviços, Voip, Storage, Armazenamento e processamento em banco de dados AD, Aquisição de notebooks, Aquisição de licenças para aplicativos de design gráfico em Macintosh, Relógio de ponto biométrico) ;
69.1.10 	alterar a redação do item 9.7.2 do Acórdão 2207/2018-TCU-Plenário, para que a Funasa passe a notificar a Sefti, no prazo de dez dias, após a eventual celebração de contratos de TI, encaminhando-se, em igual prazo, cópia integral dos autos do processo de contratação, por prazo indeterminado até que o Tribunal decida a respeito da paralisação desse procedimento; 
69.1.11 	determinar que, caso fosse identificada a realização de contratações de TI inquinadas dos mesmos vícios relatados no Acórdão 2207/2018-TCU-Plenário, deveria a unidade técnica fazer uso da competência prevista no art. 237, VI, do RI/TCU;
69.1.12	determinar à Sefti que mantenha as atividades do presente processo de monitoramento, para se efetivar nova avaliação do cumprimento dos itens 9.7.1 e 9.7.2 e das eventuais determinações da decisão que vierem a ser proferidas.".
	É o relatório.

não há.

Não atuou.

MONITORAMENTO. CELEBRAÇÃO DE CONTRATO POR AUTORIDADE NÃO COMPETENTE. ALEGAÇÕES DE DESNECESSIDADE, SUPERESTIMATIVA E SOBREPREÇO. PRESTAÇÃO DE SERVIÇOS SEM COBERTURA CONTRATUAL. NECESSIDADE DE AVALIAÇÃO TÉCNICA. AUDIÊNCIA. ATRASO NA PUBLICAÇÃO NO DIÁRIO OFICIAL DO EXTRATO DE CONTRATO.

MONITORAMENTO (MON)

Secretaria de Controle Externo da Saúde (SecexSaude).

Em exame monitoramento instaurado pela então Secex-MT com objetivo de verificar o cumprimento dos itens 9.7 e 9.8 do Acórdão 2207/2018-TCU-Plenário (TC Processo 015.932/2018-4) , que cuidou de auditoria nas contratações de TI da Funasa.
A referida deliberação foi no sentido de converter os autos em tomada de contas especial, para cada um dos três contratos analisados naquela auditoria, em que foram identificados indícios de prejuízos ao erário. Além disso, ante os apontamentos da equipe de auditoria de que os problemas identificados iriam se repetir em novas contratações, o Plenário assim deliberou: 
9.7. determinar ao Presidente da Funasa que, no prazo improrrogável de quinze dias:
9.7.1. à luz falhas relatadas na presente auditoria, efetue revisão de todas as contratações de TI programadas.
9.7.2. até 31/12/2018, passe a notificar a Secex-MT, no prazo de dez dias, após a eventual celebração de contratos de TI, encaminhando-se, em igual prazo, cópia integral dos autos do processo de contratação.
9.8. determinar à Secex-MT que:
9.8.1. monitore, com o apoio da Sefti, o cumprimento das deliberações acima referidas e crie procedimento próprio para acompanhar pari passu todas as contratações de TI da Funasa;
9.8.2. dê conhecimento ao Relator, caso sejam identificadas medidas tomadas pelos responsáveis arrolados nestes autos, no sentido de adulterar elementos de prova, inclusive no que tange a ativos de TI da Funasa, ou que possam resultar em novos danos ao erário, inclusive mediante novas contratações;
9.8.3. avalie, no âmbito do Contrato 56/2017 (data quality) , a existência de eventual sobrepreço na aquisição das licenças, promovendo-se, caso sejam encontrados indícios de irregularidade, a citação da empresa contratada, em solidariedade aos gestores citados; (...) 
Em dezembro de 2018 foi realizada a primeira etapa do presente monitoramento, na qual a equipe de auditoria examinou o estágio dos variados processos de contratação de TI em curso na Funasa. 
Lembro que, àquela época, foram identificados dezessete processos de contratação de TI programados. Deste total, uma contratação encontrava-se cautelarmente paralisada por força de medida expedida por esta Corte (TC Processo 021.206/2018-0) , em processo relatado pelo Ministro Augusto Nardes (objeto: fábrica de software; valor estimado de R$ 8.715.057,30) . Havia onze processos paralisados pela Funasa em atendimento ao item 9.7.1 (peça 13) . Havia dois processos em fase de revisão pela Funasa: um deles destinado à contratação de serviços de administração de banco de dados (Processo 25100.004.857/2018-39) , e o outro - já com termo de referência elaborado (peça 18, p. 33) - relacionado ao estabelecimento de sistema de governança de TI na Funasa. 
Por fim, foram identificadas três contratações classificadas como "em andamento", para as quais havia expectativa de contratação iminente, justificada pela necessidade premente alegada pela Fundação, a saber: (i) contratação de licenças Microsoft - estimada em R$ 4.969.592,68; (ii) contratação de certificados digitais (tokens) por meio de adesão à ARP - estimada em R$ 119.460,00; e (iii) aquisição de microcomputadores por meio de adesão à ARP - empenhada no valor de R$ 8.015.400,00 (peça 26) .
Por meio do Despacho de peça 29, determinei a manutenção dos trabalhos de monitoramento e, por meio do Despacho de peça 34, autorizei a realização de nova avaliação in loco, o que foi empreendido em abril de 2019, por auditores da Sefti e da SecexSaúde (peça 36) .
Já na inspeção de abril de 2019 (peça 36) , a equipe do TCU reavaliou o estágio das contratações que se encontravam em curso, resultando na instrução de peça 67, na qual consta ampla avaliação das contratações gestadas pela Funasa. 
Rememoro que, à época, a unidade técnica havia apontado irregularidades na celebração do Contrato 2/2019 (peça 67, p. 5-7) , proveniente de adesão à ARP, com a empresa Dell Computadores do Brasil Ltda., ao valor de R$ 8.015.400,00, que tem por objeto a aquisição de microcomputadores.
Restou evidenciado que o contrato fora assinado por agente que não possuía a necessária competência, em que pese ter havido posterior convalidação do ato, além de ter seu extrato publicado no Diário Oficial da União apenas em 11/4/2019, a despeito da celebração ter ocorrido em 16/1/2019 (peça 41, p. 7) .
Naquela instrução, mencionou-se en passant que os desktops entregues pela contratada "se encontram no estacionamento da entidade" (peça 67, p. 7, item 29) .
Em razão das mencionadas irregularidades, a unidade técnica havia proposto, em síntese, a oitiva da Funasa e da Dell Computadores, ante a possibilidade de o Tribunal vir a declarar a nulidade da avença, bem como a audiência do Coordenador-Geral de Recursos Logísticos, Sr. Carlos Luiz Barroso Júnior, em razão de "ter assinado o Contrato 02/2019 sem competência para tal".
Por meio do Despacho de peça 70, divergi da proposta instrutória, em virtude do seguinte (peça 70, p. 3) :
"25. A despeito da realização do empenho, devidamente autorizado pelo Presidente da Funasa em 2018, cumpre salientar que, mediante consultas ao Siafi realizadas pela minha assessoria, até então não teria havido o respectivo pagamento.
 (...) 
27. No que diz respeito às oitivas sugeridas junto à Funasa e à empresa Dell Computadores do Brasil Ltda., ante possível determinação deste Corte para a declaração de nulidade da avença, deixo de acatá-las na presente oportunidade. Considero cabível, nesse sentido, a realização de diligências à Fundação no sentido de se identificar a atual situação do contrato celebrado por autoridade competente, bem como a atual situação dos bens contratados. 
28. Além disso, preliminarmente à audiência proposta, entendo conveniente o aprofundamento da análise quanto à contratação em tela, sobretudo no que diz respeito à sua efetiva necessidade e economicidade. 
29. Nesse sentido, por ocasião de sua próxima manifestação, a unidade técnica deverá reexaminar a conduta do Coordenador-Geral de Recursos Logísticos, à luz dos elementos obtidos. (g.n.) " 
Nesse sentido, havia determinado à unidade técnica que (peça 70, p. 4) : 
"36.2.1.	realize diligências junto à Funasa a fim de que sejam identificadas e avaliadas:
a) 	a atual situação jurídica do Contrato 02/2019, ante os apontamentos constantes dos itens 21 e 22 supra;
b) 	a presente situação dos bens contratados e entregues no âmbito do Contrato 02/2019.
36.2.2.	avalie a economicidade e a necessidade da referida contratação, inclusive os eventuais reflexos na responsabilização do Coordenador-Geral de Recursos Logísticos, Sr. Carlos Luiz Barroso Júnior;
36.2.3.	mantenha as atividades do presente processo de monitoramento, a fim de que nova avaliação do cumprimento dos itens 9.7.1 e 9.7.2 e das eventuais determinações da decisão que vier a ser proferida seja feita até 31/12/2019;
36.3.	determinar a realização de oitiva da Funasa para que se pronuncie, no prazo de quinze dias, acerca de suposta existência de prestação de serviços de tecnologia da informação, por parte de terceirizados, sem o devido amparo contratual.
36.4.	caso, no âmbito do acompanhamento realizado por esta unidade técnica (item 9.8.1 do Acórdão 2207/2018-TCU-Plenário) , seja identificada a realização de contratações de TI inquinadas dos mesmos vícios relatados naquele decisum, deve a Sefti fazer uso da competência prevista no art. 237, VI, do RI/TCU. (g.n.) "
Em sua derradeira manifestação, a Sefti - que assumiu a instrução do feito em atenção ao Despacho de peça 70 (peça 70, p. 4, item 34) - propõe determinar à Funasa que (peça 92, p. 14-15) :
"69.1.1. proceda, no que diz respeito ao Contrato no. 02/2019, firmado entre a Funasa e a Dell Computadores, a revisão dos procedimentos realizados, nos moldes sugeridos pelo Despacho da Procuradoria Especializada nº . 00022/2018/CODAJ/PFFUNASA/PGF/AGU e Despacho de Aprovação no. 00035/2019/COLCA/PFFUNASA/PGF/AGU, sob pena de nulidade da convalidação efetuada e do próprio contrato, em consequência;
69.1.2. que a revisão a ser efetuada contenha elementos suficientes para que restem definitivamente esclarecidos o motivo da contratação (justificando a não cotação de garantia ou assistência técnica ao invés da aquisição das máquinas) , a verificação da adequação do objeto à finalidade indicada (uma vez que a configuração especificada para as máquinas não seria necessária) e a necessidade dos quantitativos adquiridos (visto que não foi demonstrada compatibilidade entre o número de servidores e a quantidade de máquinas existentes e a serem adquiridas) ;
69.1.3. 	que, no caso, da comprovação da justificativa única ser a falta de garantia e assistência técnica dos equipamentos do atual "parque" computacional, sejam evidenciados o levantamento acerca do quantitativo de microcomputadores com defeito, que motivasse a renovação de todo esse "parque" computacional, bem como a destinação a ser dada aos equipamentos que serão substituídos;
69.1.4. 	que seja evidenciado o cumprimento dos quesitos norteadores do modelo de adesão à ata de registro de preços, notadamente, do Decreto nº . 7.892/2013, referentes à convalidação da contratação em prazo superior aos 90 dias da anuência emitida pelo órgão gerenciador da ata, por meio de nova consulta ao órgão gerenciador da ata sobre a possibilidade de da referida adesão;
69.1.5. 	na hipótese de não atendimento de todos os quesitos apontados nos itens acima, que a Funasa declare a nulidade do Contrato 02/2019, por ter sido assinado em desacordo com a legislação e com os despachos orientadores, efetuando-se a indenização do fabricante, por meio de processo específico (nos termos do art. 59, parágrafo único, da Lei nº . 8.666/1993) , para aqueles itens que já se encontrarem entregues e em uso pela Autarquia;
69.1.6. 	que seja firmado aditivo ao Contrato, no caso de alteração quantitativa ou qualitativa dos microcomputadores a serem adquiridos;
69.1.7. 	que seja encaminhado ao Tribunal, no prazo de noventa dias, o resultado do processo administrativo autuado para apuração da responsabilidade do Sr. Carlos Luiz Barroso Júnior;
69.1.8. 	com relação à prestação de serviços técnicos continuados para apoio em TI e SIC, pela empresa Cast Informática, sem o devido amparo contratual, que sejam remetidos ao Tribunal os processos de análise efetuada pela auditoria interna do reconhecimento da obrigação de indenizar, nos termos do art. 59, parágrafo único, da Lei  8.666/1993 (por meio do qual os pagamentos deverão ser efetuados) ; bem como o processo de apuração da responsabilidade de quem deu causa à irregularidade concernente à desobediência ao art. 60 da Lei 8.666/1993 (que não admite a execução de contrato verbal na administração, inclusive em razão do alto risco de prejuízo ao erário) ;
69.1.9. 	com relação aos processos relacionados, nos termos do item 9.7.1 do Acórdão 2207/2018-TCU-Plenário, que informe ao Tribunal caso haja mudança na intenção de avançar na contratação dos respectivos objetos, modificando o status de andamento destes autos ou caso haja a inclusão de outro processo de mesma natureza na lista (ASI WEB, Servidores de rede, "SALTA-Z", Gartner, Contratação de IP multisserviços, Voip, Storage, Armazenamento e processamento em banco de dados AD, Aquisição de notebooks, Aquisição de licenças para aplicativos de design gráfico em Macintosh, Relógio de ponto biométrico) ;
69.1.10 	alterar a redação do item 9.7.2 do Acórdão 2207/2018-TCU-Plenário, para que a Funasa passe a notificar a Sefti, no prazo de dez dias, após a eventual celebração de contratos de TI, encaminhando-se, em igual prazo, cópia integral dos autos do processo de contratação, por prazo indeterminado até que o Tribunal decida a respeito da paralisação desse procedimento; 
69.1.11 	determinar que, caso fosse identificada a realização de contratações de TI inquinadas dos mesmos vícios relatados no Acórdão 2207/2018-TCU-Plenário, deveria a unidade técnica fazer uso da competência prevista no art. 237, VI, do RI/TCU;
69.1.12	determinar à Sefti que mantenha as atividades do presente processo de monitoramento, para se efetivar nova avaliação do cumprimento dos itens 9.7.1 e 9.7.2 e das eventuais determinações da decisão que vierem a ser proferidas."
II
Brevemente historiado, passo a examinar os apontamentos instrutórios, quanto aos seguintes aspectos: (II.1) atual situação do Contrato 02/2019, bem como a avaliação da economicidade e da necessidade da referida contratação; (II.2) presente situação dos bens; (II.3) reflexos da análise na responsabilização do Coordenador-Geral de Recursos Logísticos; (II.4) prestação de serviços de tecnologia da informação, por parte de terceirizados, sem o devido amparo contratual.
Adianto, desde logo, que - com as vênias de estilo - deixo de acolher a proposta instrutória, por entender que questões fulcrais para o deslinde do mérito do presente feito devem receber o devido exame técnico, inclusive em atenção ao Despacho de peça 70, p. 4, item 36.2.2, antes que esta Corte se pronuncie definitivamente a respeito.
II.1
Em relação à situação jurídica do Contrato 02/2019, lembro que a avença fora assinada pelo Coordenador-Geral de Recursos Logísticos, Sr. Carlos Luiz Barroso Júnior, na qualidade de substituto do Diretor do Departamento de Administração (peça 41, p. 1) , a despeito de não possuir, em princípio, poderes suficientes para o ato. 
Muito embora o Presidente interino da Funasa houvesse, em 3/1/2019, delegado competência ao Diretor do Departamento de Administração da Funasa para praticar atos administrativos como ordenador de despesas, fora estipulada a limitação para até R$ 1 milhão (peça 46) - enquanto a avença em tela alcançou o montante de R$ 8.015.400,00. 
Em resposta à oitiva, a Funasa destaca, primeiramente, que a celebração do contrato pelo referido agente teria sido legítima, nos termos da Portaria 4.262, de 16 de maio de 2019 (peça 81, p. 6-7) , por meio da qual o Presidente da entidade, muito embora ressalvasse os contratos ao patamar de R$ 1 milhão, condicionava tal celebração à "prévia autorização do Presidente da FUNASA" (peça 81, p. 7 - art. 1º, parágrafo único) , o que teria ocorrido.
Além disso, destaca a entidade que houve a convalidação da avença, consoante aviso publicado no Diário Oficial da União de 3/6/2019 (peça 81, p. 18) , expedido em atendimento à recomendação formulada por parte da Procuradoria Especializada junto à Funasa (peça 81, p. 10-16) , caso a entidade entendesse conveniente a continuidade da contratação.
Em seu exame, a Sefti assevera que o ato padece de "nulidade absoluta (..) , visto que ocorreram prejuízos à administração pública" (peça 92, p. 8) e que o ato de convalidação foi praticado com falhas, em razão do seguinte:
"36.1.	a convalidação tomou por base o Despacho 1022/2019 DEADM, emitido pelo próprio servidor que cometeu a irregularidade concernente à falha inicial detectada;
36.2.	esse mesmo Despacho evidencia a completa falta de observância ao já citado Parecer da Procuradoria Especializada 022/2018, que buscou orientar a contratação;
36.3.	ressaltou, ainda, o Despacho, que não ocorrera 'quaisquer questionamentos relevantes quanto ao mérito da necessidade da aquisição, nem tampouco, sobre o rito adotado até a assinatura do contrato', o que não se coaduna com a realidade dos fatos, visto que ocorreram questionamentos incisivos por parte da Advocacia-Geral da União (AGU) ;
36.4.	o Despacho de Aprovação 00035/2019/COLCA/PFFUNASA/PGF/AGU (peça 80, pp. 44-50) , tomado como supedâneo para a convalidação, recomendou que a contratação fosse reavaliada 'de modo que a solução (objeto) para o problema (motivo) encontrado guarde a necessária congruência, ou seja, se o motivo da contratação é a falta de garantia, justificar a não contratação da garantia ou assistência técnica ao invés da aquisição das máquinas em plenas condições de atendimento a seus usuários'; e
36.5.	recomendou, também, 'a verificação da adequação do objeto à finalidade indicada, uma vez que a configuração especificada para as máquinas pode superar além do razoável as necessidades operacionais dos usuários'. " 
Além das referidas falhas, a unidade técnica destaca que a convalidação do contrato deixou de seguir recomendações da Procuradoria Federal quanto à reavaliação do motivo que ensejou o contrato, bem como havia questionamentos por parte da Auditoria Interna da Funasa e da mesma Procuradoria quanto à necessidade da contratação, a quantidade e a configuração dos equipamentos.
Nesse sentido, a unidade técnica considera que a avença seria nula, embora o Tribunal pudesse, em caráter excepcional, autorizar a continuidade da execução contratual, em razão da prevalência do atendimento ao interesse público (peça 92, p. 10) .
Assim, em síntese, propõe a unidade técnica determinar à Funasa que reveja os procedimentos adotados para a convalidação do contrato, os motivos que ensejaram a contratação, a necessidade da configuração dos equipamentos e a respectiva quantidade (peça 92, p. 14) . Propõe, ainda, determinar à Funasa que "na hipótese de não atendimento de todos os quesitos apontados nos itens acima, que a Funasa declare a nulidade do Contrato 02/2019".
Com as devidas vênias, deixo de acolher a referida proposta de encaminhamento, bem como a conclusão a que chegou a unidade técnica a este respeito (peça 92, p. 12-13, item 62) . 
Entendo que a mencionada Portaria 4.262, de 16 de maio de 2019 (peça 81, p. 6-7) , de fato não tem o condão de descaracterizar a irregularidade sob comento, em razão de ser posterior à celebração da avença (celebrada em 16/1/2019 - peça 41) .
Por outro lado, não se pode olvidar do ato de convalidação emanado pelo dirigente máximo da Funasa, publicado no Diário Oficial da União de 3/6/2019 (peça 81, p. 18) , suprindo o vício de competência inicial.
Quanto ao Parecer da Procuradoria Especializada de 17/5/2019, que, embora tenha se manifestado pela viabilidade jurídica da convalidação, recomendou a reavaliação da contratação, a fim de se avaliar "se o motivo da contratação é a falta de garantia, justificar a não contratação da garantia ou assistência técnica ao invés da aquisição das máquinas em plenas condições de atendimento a seus usuários" e alertou que "a configuração especificada para as máquinas pode superar além do razoável as necessidades operacionais dos usuários" (peça 81, p. 16, itens 21-22) , vale destacar que há notícias nos autos de que tais recomendações do Parecer não foram aprovadas pelo Despacho de Aprovação (mencionado à peça 80, p. 53, sob o título de Despacho de Aprovação 35/2019 - SEI 1283259) . 
Além disso, ressalto que a celebração do contrato foi precedida de prévia autorização do Presidente da Funasa para emissão do empenho, em 26/12/2018 (peça 63, p. 419-420) , fazendo-se expressa menção ao objeto, valor e à empresa contratada. Entendo que a autorização do empenho foi submetida ao presidente da Funasa à época justamente porque estava acima da alçada do diretor, de modo que, ao ter autorizado, o então presidente assume a responsabilidade pela contratação.
Com efeito, a despeito de existirem desconformidades no rito adotado para a celebração da avença em epígrafe, entendo que a assinatura da avença pelo Coordenador-Geral de Recursos Logísticos, na qualidade de substituto Diretor do Departamento de Administração, possa ser considerada falha de caráter formal, uma vez que o empenho fora previamente autorizado pelo ex-presidente da Funasa, inexistindo, a este respeito, óbices jurídicos à convalidação realizada.
Nesse sentido, ao contrário do alegado pela unidade técnica, também não há que se falar em descumprimento do prazo de noventa dias a que alude o art. 22, §6º, do Decreto 7.892/2013, in verbis:
"Art. 22, § 6º Após a autorização do órgão gerenciador, o órgão não participante deverá efetivar a aquisição ou contratação solicitada em até noventa dias, observado o prazo de vigência da ata." 
Assumindo como válida a convalidação praticada, resta suprida a falta de competência para a celebração do contrato, em 16/1/2019, a qual operou-se dentro do prazo regulamentar de noventa dias, contados da autorização do órgão gerenciador, que ocorreu em 3/12/2018 (peça 20, p. 306) .  
Ressalto que a conclusão constante do item 30 supra limitou-se ao exame formal da convalidação do ato administrativos e não decorreu de análise do mérito da economicidade ou necessidade da referida contratação, comentado a seguir.
Quanto aos demais aspectos, lembro que se trata do cerne da determinação endereçada à unidade técnica por meio do Despacho de peça 70, p. 4, item 36.2.2, in verbis: 
"36.2.2.	avalie a economicidade e a necessidade da referida contratação, inclusive os eventuais reflexos na responsabilização do Coordenador-Geral de Recursos Logísticos, Sr. Carlos Luiz Barroso Júnior;"
A este respeito, a análise empreendida pela Sefti limitou-se a assumir como válidas as conclusões a que chegou a Auditoria Interna da Funasa (peça 80, p. 74) , adiante transcrita, sem se arvorar em análise técnica própria e especializada: 
"Embora o Quadro acima demonstre que para todas as Suest´s houve redução do quantitativo de computadores em 33,04% do total, no entanto, para a PRESI/Funasa não houve diminuição, mantendo 100%, sem constar nos autos do processo a justificativa para tal fato. Ademais, a justificativa apresentada para a renovação do parque computacional, foi somente a falta de garantia e assistência técnica dos equipamentos, não tendo sido localizado levantamento acerca do quantitativo de microcomputadores com defeito; 
Como agravo, não foi identificada a demonstração de necessidade (usuários x equipamentos) com vistas subsidiar o quantitativo de equipamentos a serem adquiridos. Em se tratando da Presi/Funasa para a qual foi contemplado o quantitativo de 790 unidades, este quantitativo não se coaduna com o quantitativo de servidores, mesmo considerando os terceirizados o quantitativo seria de 527, ou seja, superior ao quantitativo solicitado para aquisição na Sede. Ressalte-se que o quantitativo apresentado (527) , remete ao total de agentes, sem entrar no mérito da real necessidade da utilização do computador para o desempenho de suas atividades. (g.n.) "
Além da expressa menção às avaliações da quantidade e da necessidade da contratação, supra destacadas, há nos autos considerações exaradas pela Procuradoria Federal especializada junto à Funasa de que os equipamentos adquiridos (desktops da Dell modelo Optiplex 7060 com processador i5 vPro de 8ª geração) consistiriam em "configuração nível Topo de Linha, mais adequada às atividades que demandam recursos gráficos elevados que às de rotina administrativa padrão encontradas em órgãos públicos" (peça 80, p. 50) .
Portanto, resta claro que a aquisição é questionada sob os prismas (i) da necessidade em si considerada, (ii) da configuração dos equipamentos adquiridos e (iii) das quantidades contratadas.
No que se refere à própria necessidade da contratação, resta pendente de análise a razoabilidade e a conformidade da justificativa dada à época, qual seja, o fim da vigência da garantia/assistência técnica dos atuais equipamentos e a estimativa de vida útil de quatro anos (peça 20, p. 15-16) . 
Nesse sentido, observo que o respectivo documento de oficialização da demanda (peça 20, p. 2) , elaborado em meados de 2017, noticia que a última aquisição de desktops da Funasa teria sido realizada em 2014, além do que "parte dos equipamentos em uso na Presidência e Superintendências Estaduais [teriam sido] adquiridos no ano de 2012 (..) , estão sem garantia e assistência técnica desde novembro de 2016".
Além disso, aparentemente a aquisição estaria alinhada à meta M1 constante do Plano Diretor de TI 2016-2019 relativamente à "Substituir 1/3 dos equipamentos (desktops) do parque computacional da Presidência e Suest's por ano" (peça 20, p. 15) . Tal informação guarda consonância com o PDTI disponível para consulta no sítio da Funasa[footnoteRef:2], página 68. [2:  http://www.funasa.gov.br/documents/20182/45563/PLANO+DIRETOR+DE+TECNOLOGIA+DA+INFORMA%C3%87%C3%83O+2016+-+2019/2b44d89d-84e0-469f-b806-96d380d1f2aa?version=1.0 ] 
Portanto, considerando a existência nos autos de elementos não analisados expressamente pela Sefti e, em tese, capazes de contradizer a conclusão a que chegou a auditoria interna - assumida como válida pela unidade técnica -, entendo prudente restituir o feito à unidade especializada a fim de que se pronuncie conclusivamente quanto à necessidade da referida contratação. 
A mesma conclusão aplica-se à configuração dos equipamentos adquiridos, alegadamente superestimada. A despeito de não ter avaliado minudentemente as especificações técnicas dos equipamentos (peça 20, p. 42-47) ou o ambiente computacional da Funasa, é forçoso reconhecer que o planejamento da referida contratação evidenciou outros órgãos que adquiriram equipamentos alegadamente similares (peça 20, p. 277 e p. 81-103) , a exemplo de repartição do Comando do Exército, da justiça federal, da Abin, e da Universidade Federal da Bahia, ou mesmo a similaridade com os equipamentos contratados por esta Corte (DELL, modelo Optiplex 7050M) , por meio do Contrato 52/2017.
Tais elementos não chegaram a ser confrontados, pela unidade técnica, com as conclusões exaradas pela auditoria interna da Funasa.  
Além disso, considerando o horizonte de utilização de um desktop - cerca de quatro a cinco anos -, lembro que a referida compra deve considerar não apenas as atuais necessidades, mas também as configurações exigidas por aplicações que vierem a ser desenvolvidas em tal período.
Portanto, entendo necessário que a unidade especializada considere as aquisições semelhantes identificadas, bem como o tempo de utilização futura dos equipamentos, e pronuncie-se conclusivamente quanto à alegação da utilização de requisitos técnicos superestimados para a referida contratação.
No que se refere às quantidades adquiridas, destaco que a estimativa da entidade partiu do parque computacional total de 4.190 unidades (peça 20, p. 253; peça 20, p. 441-442 - menciona-se, por outro lado, o total de 4.100 no item 3.1 da Nota Técnica 196/2018) , associado à meta de substituição de 1/3 do parque a cada ano, distribuído da seguinte forma:
	Total
	Substituição de 1/3 em 2017
	Substituição de 1/3 em 2018
	Total a ser substituído

	4.190
	1.366 (sic) 
	1.366 (sic) 
	2.733 (sic) 

Nesse sentido, registra o estudo que, a despeito da necessidade total de substituição (2.733) , "considerando a limitação orçamentária para o exercício de 2018" seriam substituídos 1.830, "sendo que o total remanescente será substituído em momento futuro quando houver disponibilidade orçamentária" (peça 20, p. 442, item 3.3) .
Observa-se, portanto, que ante o não atingimento da meta de 2017, foi prevista a substituição integral de 2.733 unidades em 2018 (peça 80, p. 69) e, em virtude de restrições orçamentárias, foi contratado o quantitativo de 1.830, em processo de contratação iniciado ao final do referido exercício.
Tal quantitativo seria distribuído em várias unidades da entidade, consoante se observa no termo de referência (peça 20, p. 253) , com cerca de 790 unidades (43%) para o Distrito Federal.
Adianto também que, do total contratado (1.830 unidades) , os autos indicam que chegaram a ser entregues 759 unidades, em onze unidades da federação, com predomínio para o Distrito Federal (cerca de 46%) , as quais se encontrariam "lacradas até autorização da CGMTI" (peça 81, p. 21-22) , consoante detalho no tópico seguinte.
Tal quantitativo foi objeto de questionamento pela auditoria interna, em especial quanto à efetiva utilização dos equipamentos planejados para serem entregues na Presidência da Funasa - isto é, 790 máquinas do total de 1.830 (peça 80, p. 69-70) :
"Presi/Funasa para a qual foi contemplado o quantitativo de 790 unidades, este quantitativo não se coaduna com o quantitativo de servidores, mesmo considerando os terceirizados o quantitativo seria de 527, ou seja, superior ao quantitativo solicitado para aquisição na Sede. Ressalte-se que o quantitativo apresentado (527) , remete ao total de agentes, sem entrar no mérito da real necessidade da utilização do computador para o desempenho de suas atividades." (g.n.)  
À época, a unidade de TI da Fundação havia destacado que a estimativa de 790 máquinas resultou de levantamento presencial, quanto à quantidade de máquinas existentes, bem como exame dos usuários ativos na rede.
Nesse sentido, considerando, por um lado, a existência de diversos elementos do planejamento da contratação aparentemente fundamentando as quantidades adquiridas e, por outro, as conclusões da auditoria interna a este respeito, entendo necessário que, à luz das exigências contidas na legislação e do controle mencionado no item 9.1.2 do Acórdão 916/2015-TCU-Plenário, entre outros, a unidade técnica pronuncie-se conclusivamente quanto à razoabilidade (i) dos quantitativos adquiridos e (ii) da destinação de 790 máquinas para a sede da Funasa.
Por fim, uma das questões fulcrais do presente feito diz respeito à avaliação da economicidade da contratação. Faz-se necessário que, à luz das pesquisas de preços realizadas junto a outras aquisições públicas (peça 20, p. 278) , dos resultados obtidos junto ao "Painel de Preços" do Governo Federal (peça 20, p. 212-218) e de outros referenciais de preços, a unidade técnica se pronuncie conclusivamente quanto à ocorrência ou não de sobrepreço, inclusive considerando a quantidade contratada e possível ganho de escala.
Assim, considerando os elementos constantes dos autos até a presente etapa processual, o ambiente de controle desnudado pela auditoria seminal e a deliberação anteriormente endereçada à unidade técnica, entendo necessário que seja produzida análise conclusiva quanto (i) à efetiva necessidade da contratação, (ii) às quantidades contratadas e sua estimativa de destinação, (iii) à alegação quanto à superestimativa dos requisitos técnicos das máquinas adquiridas e (iv) em especial, ao sobrepreço, de sorte que deixo de acatar, por ora, as propostas instrutórias formuladas à peça 92, p. 14, itens 69.1.1 a 69.1.6.
Ademais, registro que a proposta de encaminhamento constante do item 69.1.5, no sentido de declarar a nulidade da avença em epígrafe careceria de prévia etapa processual em que se garantisse direito ao contraditório às partes contratantes, especificamente em relação à referida medida, o que não ocorreu. 
II.2
No que se refere à situação dos bens adquiridos, rememoro que a diligência realizada junto à Funasa (peça 81, p. 21-22) em atenção ao Despacho de peça 70 revelou que, do total de 1.830 equipamentos, já foram entregues 759 unidades - equivalente a R$ 3.324.420,00 (=759 x R$ 4.380,00) -, em onze unidades da federação, as quais se encontrariam "lacradas até autorização da CGMTI". 
Houve a emissão de notas fiscais (peça 62, p. 1 e 4; peça 63, p. 472) e até mesmo entregas realizadas (peça 62, p. 2) ainda no mês de janeiro, em momento anterior à publicação do extrato contratual no diário oficial, o qual, friso, consiste em requisito de eficácia às mencionadas avenças, nos termos do parágrafo único do art. 61 da Lei 8.666/1993. 
A este respeito vale destacar o Memorando-Circular 1/2019/Cocat/CGLOG/DEADM/PRESI, emitido em 24/1/2019 pelo Sr. Carlos Luiz Barro Júnior (peça 44, p. 4) , instruindo todas as superintendências estaduais da seguinte maneira:
"1. Comunico que esta Presidência instruiu processo de aquisição de microcomputadores, em nível nacional, mediante adesão a Ata de Registro de Preços nº 04/2018 SAMF-ES, todavia para surpresa desta Coordenação-Geral, a Empresa Dell Computadores Ltda, já está promovendo a entrega dos equipamentos sem prévia autorização e sem a assinatura do respectivo Contrato[footnoteRef:3], ou seja, sem consentimento desta Fundação, ocasionando uma série de transtornos em nível nacional.  [3:  A despeito de o Contrato ter sido assinado em 16/1/2019 pelo próprio signatário do referido Memorando-Circular.] 
2. Nesse sentido, no caso das Superintendências que já receberam os equipamentos, solicito mantê-los dentro das caixas, devidamente intactos, bem como especial atenção na segurança, uma vez que poderá vir a ser determinado À Empresa a retirada dos computadores entregues. 
3. Em relação as Superintendências que ainda não receberam os equipamentos, deverão recusar o recebimento. (g.n.) "
Quanto à execução da respectiva despesa, a despeito de não constar da análise instrutória, pesquisas realizadas pela minha assessoria junto ao Siafi indicam que, entre outubro de 2019 e janeiro de 2020, teria havido pagamentos relacionados à nota de empenho vinculada ao contrato (2018NE801764 - peça 80, p. 19) .
Nesse sentido, vale destacar a natureza dos bens adquiridos, entregues e pagos, sendo forçoso reconhecer os prejuízos ao ente público decorrentes do não uso e da eventual obsolescência dos equipamentos entregues (759 unidades) , os quais ainda estariam lacrados nas embalagens.
Assim sendo, no intuito de evitar maiores prejuízos à Funasa, entendo que esta Corte deve se pronunciar no sentido de autorizar, desde logo, a Funasa a utilizar, caso anda não tenha feito, os equipamentos já entregues e pagos.
Por obvio que, caso seja, no futuro, identificado sobrepreço na aquisição dos equipamentos, poderá ser instaurada tomada de contas especial, a fim de apurar as responsabilidades daqueles gestores que houverem dado causa à contratação antieconômica. 
II.3 
Quanto à prestação de serviços de TI sem cobertura contratual, a Funasa reconhece a ocorrência (peça 81, p. 3-4) , relativamente ao Contrato 90/2012, firmado com a empresa Cast Informática, com vigência expirada em 29/9/2018 (após prorrogação excepcional por mais seis meses - termo aditivo publicado em 17/04/2018) , e cujo objeto era a prestação de serviços técnicos continuados para apoio em tecnologia da informação e segurança da informação e comunicações.
A decisão pela continuidade da prestação de serviços, mesmo sem contrato, segundo consta da Nota Técnica 13/2019/CGLOG/DEADM/PRESI (peça 81, p. 3) , teria sido fundamentada pela Nota Técnica 32/2018/CGMTI/DEADM/PRESI, na medida em que os gestores consideraram que não se poderia aguardar um processo de contratação regular, além do que uma contratação emergencial levaria o mesmo tempo.
Nestes termos, aduz a Fundação que tal opção administrativa se deu em meio à racionalização dos esforços da equipe, tendo sido determinada também, uma redução de 70% do volume total dos serviços contratados, mensurados em UST, o que resultaria no valor médio mensal da ordem de R$ 60 mil (peça 81, p. 4) .
A este respeito, a unidade técnica sugere determinar à Funasa que a auditoria interna remeta a esta Corte cópia dos processos em que teria analisado o reconhecimento da obrigação de indenizar (em razão da proposta de encaminhamento constante da instrução de peça 67, p. 30, item 134.4, a despeito de não ter sido acatada) , bem como o processo de apuração da responsabilidade de quem deu causa à irregularidade concernente à desobediência ao art. 60 da Lei 8.666/1993, que não admite a execução de contrato verbal na administração, como regra geral.
Quanto a este aspecto, também deixo de acolher a proposta instrutória.
Considero que os indícios levantados são suficientemente graves para ensejar o aprofundamento do exame pela própria Secretaria desta Corte, inclusive se considerada a possível burla ao procedimento licitatório.
Com efeito, ante a ausência de elementos nos autos que permitam a formulação de juízo a respeito, determino à Sefti que aprofunde o exame quanto à prestação de serviços de TI sem cobertura contratual, especialmente no que se refere ao Contrato 90/2012, autorizando-se a realização de diligências, inspeções e oitivas que se afigurarem necessárias.
II.4
No que se refere à análise da atuação do Coordenador-Geral de Recursos Logísticos, Sr. Carlos Luiz Barroso Júnior, signatário do Contrato 02/2019 na qualidade de substituto Diretor do Departamento de Administração, a despeito da determinação constante do Despacho de peça 70 (peça 70, p. 4, item 36.2.2, in fine) , a unidade técnica também limitou-se a propor que seja encaminhado ao Tribunal o "resultado do processo administrativo autuado para apuração da responsabilidade" do servidor, ante a notícia da instauração de apuração a este respeito pela Corregedoria da Funasa (peça 80, p. 3-5) .
Assumindo como formal a falha quanto à assinatura do contrato (itens 25 a 29 deste Voto) , resta avaliar a responsabilidade do servidor quanto à excessiva demora na publicação do extrato de contrato na imprensa oficial, visto que o ajuste fora celebrado em 16/1/2019 (peça 41, p. 7) e a publicação no Diário Oficial da União ocorreu apenas em 11/4/2019 (peça 62, p. 15) , em desatenção ao prazo estabelecido no parágrafo único do art. 61 da Lei 8.666/1993, segundo o qual o extrato deveria ter sido publicado até 7/2/2019.
Nesta esteira, destaco que, em instrução anterior (peça 67, p. 5, item 19) , a unidade técnica apontou indicativo de "que o Coordenador-Geral pode ter ocultado a informação até mesmo de altos dirigentes da instituição, enfraquecendo a tese de que foi apenas um esquecimento inocente de uma funcionária terceirizada responsável por publicar os contratos".
Em manifestação apresentada à Corregedoria, o servidor em questão asseverou o seguinte (peça 80, p. 8) :
"16. Não houve ocultação do Contrato Administrativo como precipitadamente afirmou a Unidade Técnica, muito pelo contrário, houve cautela, zelo e respeito, pois se teve notícia que poderia ser nomeado um novo Presidente. De acordo com o parágrafo único do artigo 61, da Lei nº 8.666/1993, a publicação do instrumento de contrato será providenciada pela Administração até o quinto dia útil do mês seguinte ao de sua assinatura, para ocorrer no prazo de vinte dias daquela data, qualquer que seja o seu valor. 
17. Nesse sentido, em princípio, a publicação deveria ter sido providenciada até o dia 7 de fevereiro de 2019, 5º dia útil do mês subsequente ao da assinatura do Contrato. Ocorre que o Presidente da Funasa foi nomeado no dia 6 de fevereiro de 2019 (1413269) , apenas um dia antes da data fatal determinada pela legislação. Contudo, na forma já tratada acima, resolveu-se aguardar a chegada do novo Presidente nomeado para levar tal aquisição ao seu conhecimento. Isso foi feito, culminando com o envio dos autos de aquisição dos computadores à Auditoria da Funasa no dia 26 de fevereiro de 2019, ou seja, poucos dias após a efetiva posse e chegada do novo Presidente, como se faz prova uma simples consulta da movimentação do Processo no SEI (1413125) , originando os emails trocados entre o Departamento de Administração e a Auditoria da Funasa, com a análise desta última no dia 18 de março de 2019 (1413369) .
18. Após a análise da Auditoria da Funasa e as respostas da área técnica, o Contrato foi publicado no Diário Oficial da União no dia 11 de abril de 2019 (1157746) . 
19. Vejam que não há como se falar em ocultação do Contrato se poucos dias depois da nomeação do Presidente e a sua efetiva chegada a Funasa, os autos foram encaminhados à Auditoria. O que houve de fato foi todo um cuidado em respeitar a gestão que se iniciava, mesmo com todos os atos precedentes tendo respeitado a legislação. (g.n.) "
Entendo que o caso requer maiores esclarecimentos, inclusive o contexto em que se deu o encaminhamento à unidade de auditoria interna e a efetiva conexão entre a mudança de gestão observada em data próxima ao final do prazo fatal para publicação e a inércia constatada.
Faz-se mister elucidar, ainda, as circunstâncias sob as quais o referido responsável emitiu o Memorando-Circular 1/2019/Cocat/CGLOG/DEADM/PRESI, em 24/1/2019  (peça 44, p. 4) , alegando que a avença não teria sido celebrada, quando ele próprio a teria assinado oito dias antes (16/1/2019 - peça 41, p. 7) .
Destaco, ainda, que a unidade chefiada pelo Sr. Carlos Luiz Barroso Júnior era responsável pelas seguintes atribuições (Regimento Interno da Funasa - Portaria 270/2014, art. 43) :
"I - realizar, em conjunto com os órgãos integrantes da unidade central, o planejamento anual das licitações no âmbito da Funasa;
II - realizar a administração de material, patrimônio, gestão de estoques, planejamento de suprimentos, gestão de compras e contratos, arquivo, protocolo, serviços de reprografia e emissão de passagens áreas e terrestres; 
III - controlar contratos de bens e serviços; 
IV - realizar a gestão de bens móveis e imóveis; 
V - realizar a gestão de transportes, incluindo gestão de frotas de veículos, utilização e manutenção de edifícios de uso da unidade central da Funasa; 
VI - acompanhar e fiscalizar, em conjunto com os responsáveis designados pela área demandante, a execução dos contratos; 
VII - dar suporte e orientação às áreas demandantes quanto ao procedimento licitatório, opinando quanto à instrução dos processos; 
VIII - elaborar atos administrativos para orientar, instruir, normatizar, padronizar assuntos correlatos à sua competência; 
IX - coordenar todo o recebimento e distribuição de insumos estratégicos; 
X - fiscalizar os contratos de aquisição de insumos estratégicos e contratos de transporte de cargas; e 
XI - executar outras atividades inerentes às suas atribuições, determinadas pelo Diretor de Administração. (g.n.) "
Com efeito, observa-se relevante nexo entre as atribuições do gestor à época e a irregularidade observada, de sorte que deve ser apurada as circunstâncias e sua eventual responsabilidade pelo atraso na publicação do Contrato 02/2019, em desatenção ao parágrafo único do art. 61 da Lei 8.666/1993. 
Ademais, em razão da independência entre as instâncias, entendo que a existência de processo apuratório conduzido pela Corregedoria da Funasa não impede que o referido gestor seja ouvido em audiência no âmbito do presente feito.
Com efeito, determino à Sefti que realize a audiência do Coordenador-Geral de Recursos Logísticos, Sr. Carlos Luiz Barroso Júnior, em razão do atraso na publicação do extrato do Contrato 02/2019, celebrado em 16/1/2019, em desatenção ao parágrafo único do art. 61 da Lei 8.666/1993.
III
Antes de encerrar o presente Voto, considero oportuno registrar ainda, com as vênias de estilo, duas ressalvas em relação à instrução técnica. 
Primeiramente, deixo de acolher a conclusão instrutória de que "houve descumprimento do item 9.7.2 do Acórdão 2207/2018-TCU-Plenário" (peça 92, p. 12; peça 67, p. 2-3 e 28) .  
Lembro que a determinação contida no item 9.7.2 do Acórdão 2207/2018-TCU-Plenário previa que a Funasa "até 31/12/2018, passe a notificar a Secex-MT, no prazo de dez dias, após a eventual celebração de contratos de TI, encaminhando-se, em igual prazo, cópia integral dos autos do processo de contratação".
Ocorre que houve a celebração de contratos em janeiro e fevereiro de 2019 e não houve qualquer deliberação adicional desta Corte no sentido de prorrogar ou fixar novo prazo para que a Funasa continuasse encaminhando cópias das contratações de TI a esta Corte. Nesta esteira, embora fosse prudente a referida comunicação, reconheço que a continuidade do presente monitoramento não teria o condão de prorrogar, automaticamente, o termo fixado no decisum em tela.
Em outro giro, deixo ainda de acolher a proposta instrutória no sentido de alterar a redação do item 9.7.2 para que o encaminhamento das cópias dos processos relativos a novos contratos passasse a ostentar prazo indeterminado (peça 67, p. 14, item 69.1.10) .
Entendo que não mais se justifica a imposição de tal ônus aos gestores da Funasa, sobretudo se inexistente um termo final, considerando as mudanças de gestão observadas e o fato de a Secretaria desta Corte possuir instrumentos próprios para monitorar a celebração de contratos pelos entes públicos, bem como a realização de licitações, empenhos ou pagamentos, havendo inclusive notícias de amplo acompanhamento que a unidade técnica realiza sobre as contratações de TI, a exemplo do TC Processo 013.768/2019-0.
Ante o exposto, manifesto-me por que o Tribunal aprove o acórdão que ora submeto à deliberação deste Colegiado.
TCU, Sala das Sessões Ministro Luciano Brandão Alves de Souza, em 15 de abril de 2020.
AUGUSTO SHERMAN CAVALCANTI 
Relator